【裁判字號】    91,簡上,162
【裁判日期】    920213
【裁判案由】    清償債務
【裁判全文】
臺灣桃園地方法院民事判決  九十一年度簡上字第一六二號
    上  訴  人  甲○○
    被  上訴人  乙○○
右當事人間請求清償債務事件，上訴人對於中華民國九十一年九月六日本院桃園簡易
庭九十一年度桃簡字第九○六號第一審判決提起上訴，本院判決如左：
    主      文
上訴駁回。
第二審訴訟費用由上訴人負擔。
    事      實
甲、上訴人方面：
  一、聲明：原判決命上訴人給付超過新台幣（下同）三十六萬五千元部分廢棄；前
      開廢棄部分，被上訴人在第一審之訴駁回。
  二、陳述：
  （一）原審於民國（下同）九十一年八月二十三日之言詞辯論期日，上訴人準時到
        鈞院，但因一時腹痛，至廁所解手，待完事後到庭，惟已逾庭期，上訴人因
        不諳訴訟程序，未向鈞院說明，致喪失陳述機會，合先敘明。
  （二）上訴人積欠被上訴人四十二萬元無訛，其中曾向被上訴人借款五萬元及七萬
        元，並簽具三十萬元之借據，惟上述三十萬元為渠友人即訴外人蔡明賢所借
        ，因蔡明賢係渠所介紹，故上訴人要渠簽立三十萬元借據係作為連帶保證之
        意思，上訴人亦願承擔該三十萬元之債務，但蔡明賢借款部分已交付發票人
        北聯企業社、付款人桃園信用合作社、發票金額五千五百元之支票乙紙予被
        上訴人，該票據且已兌現，從而，渠可謂業清償系爭債務中之本金五萬五千
        元，是以，上訴人目前實際積欠被上訴人之金額為三十六萬五千元，然被上
        訴人竟訴請上訴人給付四十二萬元，顯不合理。按債務人依債之本旨清償債
        務者，債之關係消滅。查上訴人雖未全部清償對被上訴人之所有債務，但既
        已清償部分，被上訴人竟故意不扣除該已清償之部分，而為全部之請求，有
        違公平正義。
  三、證據：聲請訊問證人蔡明賢。
乙、被上訴人方面：
  一、聲明：駁回上訴。
  二、陳述：除與原審判決書所載者相同茲予引用外，補稱：上訴人於八十八年二月
      底之某日，協同渠友人蔡明賢向被上訴人借款三十萬元，並交付發票人北聯企
      業社、付款人華信商業銀行南崁分行、發票日分別為同年四月一日、五月一日
      、六月一日、七月一日、八月一日及九月一日、票面金額均為五萬五千元之支
      票各乙紙予被上訴人，預計分六個月清償，其中，票面金額超出三十萬元部分
      ，係作為給付利息之用；豈知前開支票僅發票日為同年四月一日者有兌現外，
      餘均遭退票，歷年餘，其本金及利息仍未償還，故兩造嗣於八十九年九月二十
      八日協商，由上訴人親自書立借據乙張，敘明上訴人向被上訴人借款金額為三
      十萬元，利息另計，是以，前述三十萬元借款為兩造共同確認之債務金額。另
      八十八年三月二十三日及九十年五月九日上訴人復分別向被上訴人借款五萬元
      及七萬元，上訴人並無異議，從而，上訴人本件上訴要無理由。
  三、證據：援用原審之立證方法外，另提出匯款回條聯乙張、支票五紙、借據二張
      等為證。
    理      由
一、被上訴人原審起訴主張：上訴人自八十九年至九十年間陸續向被上訴人借款，共
    積欠四十二萬元，屢經催討無著，爰基於民法消費借貸之法律關係，訴請上訴人
    給付前開款項等語。上訴人則以：被上訴人請求之借款，已清償其中之五萬五千
    元，此部分應予扣除等語資為抗辯（原判決命上訴人給付三十六萬五千元部分，
    未據不服上訴，該部分即已確定）。
二、查上訴人於八十八年三月二十三日及九十年五月九日向被上訴人借款五萬元及七
    萬元，迄今尚未清償之事實，為兩造所不爭。又上訴人於八十八年二月間介紹訴
    外人蔡明賢向被上訴人借款三十萬元，並交付右述六紙支票，票面金額中之五萬
    元作為利息，而其中僅一紙支票兌現外，餘均未獲承兌，蔡明賢積欠之債務且未
    清償，兩造乃於八十九年九月二十八日協商，由上訴人簽具借據載稱渠向被上訴
    人借款三十萬元，但此部分上訴人仍未清償等情，復屬兩造不爭之事實，故已無
    訊問證人蔡明賢之必要，應予指明。
三、按解釋意思表示，應探求當事人之真意，不得拘泥於所用之辭句，為民法第九十
    八條所明定；又解釋契約，應斟酌立約當時之情形，及一切證據資料以為斷定之
    標準，庶不失契約之真意。次按，債之更改中關於債務人之更改，謂因變易債務
    人以消滅舊債務而發生新債務，與債務承擔係以移轉債務於第三人為目的之契約
    ，僅變更債務人，而債務仍屬同一之情形迥異。查訴外人蔡明賢前向被上訴人借
    貸三十萬元，蔡明賢除兌現票款五萬五千元外，即未清償其餘本息，上訴人乃簽
    具「茲向乙○○老師借款新台幣拾萬元整，利息另計。並於八十九年十月三十
    一日雙方視借款人情況，再另行協定。若借款人提前還款，即還此借據。」內容
    之借據，有該借據附卷得佐。據此，足徵上訴人並無明示係出於移轉訴外人蔡明
    賢前揭債務而由自己負擔之意思；而參以訴外人蔡明賢積欠被上訴人之借款本息
    ，與兩造嗣後簽訂借據之本金為三十萬元及利息另計以觀，二者之債務內容顯已
    不一，復核以上訴人在本院中自認渠願承擔蔡明賢所借之三十萬元債務等語（參
    見九十一年十二月二日本院準備程序筆錄），從而，可認上訴人於八十九年九月
    二十八日簽立之借據乃為變易原債務人即訴外人蔡明賢而以自己為新債務人，即
    消滅蔡明賢之舊債務，另成立新債務以代之。準此，可謂上訴人係基於債之更改
    之意思表示所為，尚非出於連帶保證之意。是以，訴外人蔡明賢前此兌現票款五
    萬五千元所餘債權債務關係，業為兩造後立之「本金三十萬元及利息另計」之新
    約所替代，則關於此部分之兩造間借貸關係，自應依後約內容定之。換言之，上
    訴人主張清償之五萬五千元，業因兩造後立之債之更改契約，而不得謂訴外人蔡
    明賢已兌現之票款係其清償之債務。
四、綜上，上訴人迄今計積欠被上訴人金錢借貸本金四十二萬元無誤（三十萬元＋五
    萬元＋七萬元＝四十二萬元），被上訴人基於民法消費借貸之法律關係，訴請上
    訴人給付前開金額，於法堪稱有憑，自應准許。而上訴人猶執詞指摘原判決未扣
    除被上訴人其中之五萬五千元請求為不當云云，顯無理由，故應予駁回。
五、據上論結，本件上訴為無理由，依民事訴訟法第四百三十六條之一第三項、第四
    百四十九條第一項、第七十八條，判決如主文。
中      華      民      國    九十二    年      二      月     十三     日
                            臺灣桃園地方法院民事第二庭
~B審判長法官  邱瑞祥
~B法      官  管靜怡
~B法      官  朱敏賢
右為正本係照原本作成
本件不得上訴
中      華      民      國    九十二    年      二      月     十三     日
~B法院書記官  謝文心


司法院資訊處製作；財團法人民間司法改革基金會備份。
